【裁判字號】    96,建上,34
【裁判日期】    970219
【裁判案由】    給付工程款
【裁判全文】
臺灣高等法院民事判決                  96年度建上字第34號
上  訴  人  啟翔營造有限公司
法定代理人  甲○○
訴訟代理人  洪大明律師
            廖信憲律師
被  上訴人  綠太環境科技股份有限公司
法定代理人  丙○○
訴訟代理人  易定芳律師
上列當事人間請求給付工程款事件，上訴人對於中華民國九十五
年十二月二十八日臺灣板橋地方法院九十五年度建(一)字第十八號
第一審判決提起上訴，本院於九十七年一月二十二日言詞辯論終
結，判決如下：
    主  文
原判決關於駁回上訴人下列第二項之訴及假執行之聲請，暨命上
訴人負擔訴訟費用部分裁判均廢棄。
被上訴人應再給付上訴人新臺幣參拾壹萬伍仟元，及民國九十五
年二月十四日起至清償日止，按週年利率百分之五計算之利息。
其餘上訴及假執行之聲請均駁回。
第一審關於命上訴人負擔訴訟費用部分，及第二審訴訟費用由上
訴人負擔百分之九十八，其餘由被上訴人負擔。
    事實及理由
一、本件上訴人起訴主張：被上訴人分別於民國九十三年九月及
    十一月間承包訴外人廣輝電子股份有限公司（下稱廣輝公司
    ）（桃園龍潭光電園區）電子廢水廠工程，並將其中之材料
    暫存區地坪工程及基礎座工程（下合稱系爭工程），由伊出
    具工程估價單，經被上訴人口頭承諾後委由伊承作。因被上
    訴人要求盡速進場施工，伊已於九十四年三月六日施工完畢
    ，並已交付工作物，然被上訴人僅支付系爭基礎座工程新台
    幣（下同）五百三十三萬八千九百五十四元之工程款，尚欠
    系爭地坪工程款三十一萬五千元及系爭基礎座工程款一千一
    百五十七萬七千七百六十三元，合計一千一百八十九萬二千
    七百六十三元之工程款未支付，屢經催討，被上訴人亦置之
    不理，爰依承攬契約之法律關係，請求被上訴人給付上訴人
    一千一百八十九萬二千七百六十三元中一千零二十二萬二千
    四百二十八元，並自九十四年三月七日起至清償日止，按週
    年利率百分之五計算之利息（上訴人於原審起訴請求上揭地
    坪工程款三十一萬五千元及基礎座工程款一千一百五十七萬
    七千七百六十三元，合計一千一百八十九萬二千七百六十三
    元，經原審判決命被上訴人給付基礎座工程款一百六十七萬
    零三百三十五元及自九十四年三月七日起至清償日止之法定
    遲延利息部分，被上訴人未據上訴，不在本院審理範圍），
    並其上訴聲明為：(一)原判決不利上訴人部分廢棄。(二)前項廢
    棄部分，被上訴人應再給付上訴人一千零二十二萬二千四百
    二十八元，及自九十四年三月七日起至清償日止，按週年利
    率百分之五計算之利息。(三)願供擔保，請准宣告假執行。
二、被上訴人則以：兩造於原審試行調解程序時業已同意由台灣
    省土木技師公會就系爭工程之價值評估，伊並表示願依評估
    報告付款，上訴人仍執未據伊簽署之估價單請求伊給付工程
    款，如此反覆，有違誠信，顯屬無據等語置辯。被上訴人並
    未就原審判決其應給付上訴人一百六十七萬零三百三十五元
    工程款本息之敗訴部分聲明不服，該部分即已確定，其於本
    院答辯聲明：(一)上訴駁回。(二)如受不利判決，願供擔保請准
    宣告免為假執行。
三、本件經依民事訴訟法第四百六十三條準用同法第二百七十條
    之一第一項第三款規定，整理並協議簡化爭點及不爭執點後
    ，兩造同意僅就言詞辯論時所陳述之事實及主張之法律關係
    為論斷。
四、兩造不爭執之事實為：
  (一)被上訴人承包廣輝公司電子廢水廠工程（桃園龍潭光電園區
    ），並將其中材料暫存區地坪工程及基礎座工程委由上訴人
    承作，上訴人已於九十四年三月六日施工完畢，工作物並已
    交付被上訴人等情，有系爭地坪工程估價單及圖說、系爭基
    礎座工程估價單二紙附卷可稽（見原審九十五年度促字第八
    八五四號卷第五至六頁、原審卷第四○至一頁）。
  (二)被上訴人已支付工程款五百三十三萬八千九百五十四元予上
    訴人，有被上訴人支票收支明細可證（見原審卷第三二頁）
    。
  (三)兩造並於九十五年五月二十五日原審調解程序中合意由土木
    技師公會，就系爭工程之價值評估，被上訴人並表示「願依
    土木技師公會之評估報告付款」乙節，有原法院試行調解方
    案書可憑（見原審卷第六八頁）。兩造遂於同年八月八日至
    系爭工程現場進行鑑定，並有台灣省土木技師公會九十五年
    九月十九日（九五）省土技字第五一六○號鑑定報告書附卷
    可證。
  (四)土木技師公會僅就系爭基礎座工程之工程價值鑑定結果，其
    鑑定報告書記載：合理價為七百萬九千二百八十九元，亦有
    上訴人不爭執其形式真正之該公會九十五年九月十九日（九
    五）省土木技字第五一六○號函所附鑑定報告書附卷可稽（
    原審卷證物外放）。
  (五)上揭地坪工程之工程款為三十一萬五千元，為被上訴人所不
    爭執，並有上訴人之統一發票附卷可憑（原審九十五年度促
    字第八八五四號卷第七頁、本院卷第六一頁、九十七年一月
    二十二日言詞辯論筆錄第二頁）
五、上訴人主張：系爭工程總價為一千七百二十三萬一千七百十
    九元，而非原審依據台灣省土木技師公會鑑定報告書所認定
    之七百萬九千二百八十九元，故連同地坪工程之工程款三十
    一萬五千元，並扣除被上訴人已付之工程款五百三十三萬八
    千九百五十四元，及原審命被上訴人給付之一百六十七萬零
    三百三十五元，尚應再給付工程款一千零二十二萬二千四百
    二十八元未付等情，則為被上訴人所否認，並以前開情詞置
    辯，是本件應予審究之爭點厥為：系爭工程總價金額為何？
    上訴人得否再請求被上訴人給付系爭工程之工程款一千零二
    十二萬二千四百二十八元？
六、上訴人主張：伊於承作系爭工程前，業已提出估價單予被上
    訴人公司，業經被上訴人承辦人林裕峰、方方正口頭允諾後
    始進場施工，而台灣省土木技師公會鑑定報告書僅作為兩造
    調解方案之基礎，且漏未鑑定系爭地坪工程部分之工程款，
    亦未就系爭基礎座工程所使用鋼筋數量、重量及其金額、鄰
    房損害、施工及工資成本等項目據實斟酌，導致其所認定系
    爭工程總價與伊成本相差甚鉅，該鑑定結果顯有落差，於本
    件並無參考價值。依據工程估價單上所載，系爭基礎座工程
    係採實作實算之方式計算給付工程款，亦有第一次估驗計價
    表可證。兩造嗣於九十三年十一月十五日就系爭基礎座工程
    總計工程款為一千一百六十二萬元（未稅）達成合意，伊遂
    持續趕工而於九十四年三月六日完成系爭工程全部工作，按
    實際完工數量實作實算計價工程款共計為一千六百九十一萬
    六千七百十七元（含百分之五營業稅八十萬五千五百五十八
    元）等語。被上訴人抗辯：兩造於原審試行調解程序時，業
    已合意由台灣省土木技師公會就系爭工程之價值評估，伊並
    表示願依評估報告付款，上訴人仍執未據伊簽署之估價單請
    求伊給付工程款，如此反覆，有違誠信，顯屬無據。又兩造
    係就系爭基礎座工程之金額有所爭執，並據此同意鑑定，至
    系爭地坪工程三十一萬五千元部份，兩造俱無爭執，故並未
    就該項目鑑定之等語。查：
  (一)系爭地坪工程總價原為三十七萬二千六百七十二元，嗣經雙
    方議價為三十一萬五千元，上訴人已開立發票予被上訴人，
    如上所述，且被上訴人迄今未給付，為被上訴人於本件訴訟
    始終均未爭執（原審促字卷第七頁），核先敘明。
  (二)上訴人於原審聲請鑑定之項目僅其所提之估驗計價表所載之
    系爭基礎工程之工程價值部分（原審卷第三六、四十至五十
    頁），且原審亦係據兩造之聲請，囑託臺灣省土木技師公會
    僅就系爭基礎工程部分之工程價值實施鑑定，亦有原審九十
    五年六月一日板院輔民德九五年度建(一)字第十八號函、系爭
    鑑定報告書在卷可稽（原審卷第七五頁、鑑定報告書外放）
    ，是上訴人指上揭公會漏未鑑定系爭地坪工程部分之價值云
    云，於事實不符。
  (三)按「當事人間以合意就特定訴訟標的所為關於如何確定事實
    ，或以何種方法確定事實之證據方法，謂之證據契約。例如
    約定：關於一定事實，須提出一定之證據，始有其證據價值
    ；關於一定事實，不問是否符合真實，均須承認而不得爭執
    ；火災、海難等一定損害發生之原因或損害額之算定，須以
    一定第三人之鑑定為準；關於非明文規定的舉證責任之變更
    等。凡契約內容於公益無妨害，且當事人原有自由處分之權
    限者，均應承認其為有效。」（最高法院八十八年度台上字
    第一一二二號判決要旨參照），是兩造經原審調解結果：「
    本院調解委員經『兩造同意』，酌定調解條款如下：一相對
    人願給付聲請人『雙方合意』由土木技師公會，就該工程
    之價值評估，被告願依土木技師公會之評估報告付款。評
    估費用由雙方負擔。」，並據兩造訴訟代理人簽名（原審卷
    第六八頁），核其內容顯係約定屬證據契約之委諸第三人判
    斷並予服從之仲裁鑑定契約，兩造既應受拘束，不得為相反
    之主張及抗辯。又兩造於上揭公會人員實施鑑定時，於九十
    五年七月十一日合意以鑑定報告書所附之編號F1之圖號列示
    索引表所載之圖說內容為準，經兩造代理人及鑑定人員即證
    人林瑤明、乙○○○○簽認，證人劉卓奇僅於該表加註「參
    考用，以現場量測為準。」等語，嗣於同年八月八日兩造代
    理人及上揭鑑定人員會勘結果：「鑑定日，雙方對各棟所
    有基座之面積數量，均同意以雙方所同意簽字之估驗計價表
    數量為準。Ｗ棟一樓防溢堤經會同量測為一百三十九點六
    公尺。其他棟防溢堤數量雙方同意依所簽字之估驗計價表
    數量為準。Ａ幢B1Ｆ防溢堤一百零四點一公尺，雙方同意
    改為一百公尺。Ａ幢１Ｆ樓梯五十公分高者，由四座改為
    二座。」，而兩造代理人亦於上訴人所提出之估驗計價表上
    簽認（鑑定報告書F1、C1至C4頁），又上揭記載之量測僅係
    指數量而言，兩造就圖說所載之植筋號數，在實施鑑定之前
    已無法作破壞性鑑定，而協議以圖說為準，亦據證人林明瑤
    結證在卷（原審卷第一五六頁第六至九行、本院卷第七五頁
    背面第十四行以下、第七六頁正面），又上揭索引表所列之
    編號F-14基座植筋示意圖記載植筋之竹節筋號數為「#3」，
    亦為兩造所不爭執（鑑定報告書第F-41頁）是兩造對於圖說
    所載植筋之竹節筋號數，既業已合意以圖說為準，就系爭鑑
    定標的之事實，同意以上揭公會依圖說及實際測量之數量為
    準，於兩造均有拘束力，上訴人自不得以鑑定結果未如其主
    張，即翻異其詞。
  (三)又上揭調解結果如上，且內容明確載明兩造同意調解條款，
    並經兩造訴訟代理人簽認於后，有原審試行調解方案書可稽
    ，上揭調解自已成立，並非調解未成立，且兩造後續訴訟亦
    循該調解結果進行，上訴人空言調解未成立，殊屬無稽。
  (四)再者，觀諸上揭調解結果，明確表示兩造同意被上訴人應依
    上揭公會鑑定結果給付工程款，自非僅供原審調解或訴訟之
    參考，上訴人主張被上訴人同意依鑑定結果付款僅係被上訴
    人片面之讓步云云，要無可採。
  (五)依兩造上揭調解結果，被上訴人付款義務及相關工程價值專
    依上揭鑑定結果為據，如上所述，則該證據契約對於待證事
    實相同之其他證據方法，自有排他性，不得再執其他之證據
    方法為同一待證事實之主張。況被上訴人於原審固提出九十
    四年五月十一日估驗計算表，惟該計算表僅足證明被上訴人
    曾就系爭工程估驗並給付百分之九十工程款即五百三十三萬
    八千九百五十四元，有該計算表在卷可憑（原審卷第二八、
    二九頁），至上訴人所主張與圖說內容相異之實際施作內容
    及工程價格，除與上揭鑑定報告書所載相同外，並無任何隻
    字片語載及；再者，證人劉卓奇係上訴人之承辦經理，為上
    訴人所自承（原審卷第三七頁），且上訴人所提出未據被上
    訴人簽認之九十三年十一月十五日工程估價單、及九十四年
    一月三日、同年二月二日及三月一日「綠太環境科技（股）
    公司估驗計算表」，均係證人劉卓奇所自行製作，且證人劉
    卓奇與被上訴人之江錦鋒協理商談時，雖有談到總價，但沒
    有談妥，談妥後的單價亦未簽名等情，均據證人劉卓奇證述
    在卷（原審卷第四一頁、第四一至五十頁、第六三頁第十一
    行以下、第六二頁、第六三頁第四至七行），則上揭估價單
    及估驗計算表自不足採。再者，證人劉卓奇固證稱兩造就系
    爭基座工程業已完成議價等語，惟議價內容為何，全未提及
    ，且既稱有議價行為，則上揭其估價單未經被上訴人簽認，
    則議價後之工程款為若干，亦全然未及，而既有議價，則為
    何復與被上訴人再談總價未果；再徵諸證人劉卓奇證述：「
    （被告訴訟代理人問：依照你的經驗估價單沒有被告簽名的
    話，有效嗎？）被告公司進度落後才請我們進場施工，我們
    認為可以領得到工程款。」等語，是證人劉卓奇之證述與一
    般營造商承攬如此高報酬通常就相關文書製作均應有一定程
    序，並經負責人審核，及對造當事人文書確認之經驗不符，
    自難以其所稱已完成議價，即認兩造以上揭估價單所載之金
    額為工程報酬，亦見其為上訴人處理系爭基座工程有疏失，
    則基於其責任，其證詞難免有偏頗之虞，要無可採。
  (六)又上訴人爭執之竹節筋號數應為四號，惟因現場係第三人廣
    輝公司之工廠，且現在在生產中，無法作破壞性鑑定，如以
    超音波的鋼筋掃瞄探測器，亦僅能掃瞄側面，而且會有正負
    一號的誤差，也就是可能係三號或四號，所以兩造會協議依
    圖說為準，亦據證人林明瑤結證在卷（原審卷第一五六頁第
    十二至五行、本院卷第七六頁正面第二行以下），則上訴人
    復為爭執，亦顯屬無稽。
  (七)又系爭基座工程之混凝土高低差，在計算時已考量混凝土損
    耗，並以百分之五計算，且後兩造對於測量Ｗ棟一樓之所有
    的數量都沒有意見，有爭議的部分在現場測量，則載明於如
    附件Ｃ-1頁會勘紀錄表。至其他棟的高、低因兩造均表明未
    有爭議故未測量，而混凝土的物價，當時每立方公尺一百五
    十元，因考量現場澆置施工的情形，將之提高為四百五十元
    ，且接管的部分我們都有做考量，於做完一個樓層部分鑑定
    時，兩造都表示同意數量，不必量並經兩造簽字，另外有爭
    議的樓梯則有測量，就後面兩項樓梯的部分有爭議，亦照相
    後測量。另植筋部分係依前揭Ｆ41頁說明，惟設計圖說每平
    方公尺兩支，證人認為不合理，將之提高為十支計算，防溢
    堤部分有增加植筋數量，基座沒有問題，按照設計圖來計算
    。另鋼板外模組立焊接、材料單價係依營建物價第四十五期
    ，調查時間為九十三年十月十八日至十一月十二日等語，亦
    據證人林明瑤結證在卷（原審卷第一五六至一六○頁、本院
    卷第七十五頁背面至七十六面背面）足見上揭鑑定之數量或
    經實際測量，或經兩造合意以圖說數量為準，或已儘可能就
    相關工程實作之誤差及損耗加以考量，並酌給上訴人利益，
    上訴人復未舉證證明上揭鑑定結果與事實不符，空言指摘未
    經實際測量，並據以質疑鑑定結果，殊無可取。
  (八)上揭鑑定結果，各工程項目之數量除現地量測Ｗ棟1F防溢堤
    為一百三十九點六公尺及Ａ棟1F樓梯（H＝500mm）現場施作
    數量為二座外，其餘各工程項目之數量雙方於鑑定日達成協
    議，同意依雙方所簽字之估驗計價表所列數量進行工程款項
    金額計算。至於合理單價之決定則依據施工期間（九十三年
    十一月）當時的營建物價、技師公會鑑定手冊、臺北市（縣
    ）建築工程施工損壞鄰房鑑定手冊、臺北市建築物耐震能力
    修繕補強工作項目建議單價表及設計圖說等，進行各分項工
    程的單價分析，經鑑定系爭工程價值為七百萬九千二百八十
    九元（含稅），有上揭鑑定報告書在卷可稽（證物外放第七
    至八頁），依兩造系爭調解結果，被上訴人應如數給付，且
    被上訴人業已給付其中五百三十三萬八千九百五十四元（含
    稅），加計原審判決被上訴人應給付餘款一百六十七萬零三
    百三十五元，為七百萬九千二百八十九元，與上揭鑑定之工
    程價值金額同，則上訴人請求被上訴人再給付逾此工程價值
    金額之工程款，即屬無據。
  (九)綜上，被上訴人尚應再給付之地坪工程款三十一萬五千元，
    是上訴人主張於此範圍內，為可採。
  (十)又按「給付無確定期限者，債務人於債權人得請求給付時，
    經其催告而未為給付，自受催告時起，負遲延責任。其經債
    權人起訴而送達訴狀，或依督促程序送達支付命令，或為其
    他相類之行為者，與催告有同一之效力。前項催告定有期限
    者，債務人自期限屆滿時起負遲延責任。」民法第二百二十
    九條第二項定有明文。是於無確定期限之債務，必待債權人
    催告或起訴而送達訴狀，或依督促程序送達支付命令，或為
    其他相類之行為，債務人始負給付遲延責任。從而同法第五
    百零五條第一項固規定：「承攬報酬，應於工作交付時給付
    之，無須交付者，應於工作完成時給付之。」，惟該規定並
    非係承攬報酬給付之確定期限規定，依上揭第二百二十九條
    規定，必待被上訴人另為催告或起訴而送達訴狀，或依督促
    程序送達支付命令，或為其他相類之行為，被上訴人始負遲
    延責任。則上訴人主張系爭工程之工作係於九十四年三月六
    日施工完畢且已交付被上訴人，請求自翌日即九十四年三月
    七日起計算法定遲延利息，尚有誤會。再者，上訴人復未能
    舉證證明其曾為催告，則其法定遲延利息應自原法院對被上
    訴人送達九十五年度促字第八八五四號支付命令翌日即九十
    五年二月十四日（原審促字卷第二三頁）起算，上訴人請求
    之法定遲延利息逾此部分，於法不合，不應准許。
七、綜上所述，上訴人本於兩造間承攬契約，請求被上訴人再給
    付一千零二十二萬二千四百二十八元及其法定利息，於三十
    一萬五千元及自九十五年二月十四日起至清償日止，按週年
    利率百分之五計算之利息，為有理由，應予准許。逾此所為
    請求，為無理由，應予駁回。至上訴人敗訴部分，其假執行
    之聲請失所附麗，應併予駁回。原審就上開應准許部分，為
    上訴人敗訴之判決，並駁回其假執行之聲請，尚有未洽，上
    訴意旨求予廢棄改判，為有理由，爰由本院予以廢棄改判如
    主文第二項所示。又上訴人勝訴部分，未逾一百五十萬元，
    依民事訴訟法第四百六十六條第一、三項規定及司法院九十
    一年一月二十九日（九一）院台廳民一字第○三○七五號函
    ，被上訴人不得上訴第三審法院，既已確定即無須為准、免
    假執行之宣告，核予敘明。至上訴人請求不應准許部分，原
    判決為上訴人敗訴之判決，並駁回其假執行之聲請，經核於
    法並無不合，上訴意旨求予廢棄改判，為無理由，應駁回其
    上訴。
八、本件事證已臻明確，兩造其餘攻擊防禦方法及舉證，經逐一
    審酌結果，均與本判決結果不生影響，無贅述必要，併予敘
    明。
九、據上論結，本件上訴為一部有理由，一部無理由，依民事訴
    訟法第四百五十條、第四百四十九條第一項、第七十九條但
    書，判決如主文。
中    華    民    國    97    年    2    月    19    日
                  民事第十庭
                        審判長法  官  黃豐澤
                              法  官  蕭艿菁
                              法  官  吳光釗
正本係照原本作成。
上訴人如不服本判決，應於收受送達後20日內向本院提出上訴書
狀，其未表明上訴理由者，應於提出上訴後20日內向本院補提理
由書狀（均須按他造當事人之人數附繕本）上訴時應提出委任律
師或具有律師資格之人之委任狀；委任有律師資格者，另應附具
律師資格證書及釋明委任人與受任人有民事訴訟法第466條之1第
1項但書或第2項（詳附註）所定關係之釋明文書影本。
中    華    民    國    97    年    2     月    20    日
                              書記官  秦慧榮
附註：
民事訴訟法第466條之1（第1項、第2項）：
對於第二審判決上訴，上訴人應委任律師為訴訟代理人。但上訴
人或其他法定代理人具有律師資格者，不在此限。
上訴人之配偶、三親等內之血親、二親等內之姻親，或上訴人為
法人、中央或地方機關時，其所屬專任人員具有律師資格並經法
院認為適當者，亦得為第三審訴訟代理人。


司法院資訊處製作；財團法人民間司法改革基金會備份。
